【裁判字號】    94,訴,2146
【裁判日期】    951219
【裁判案由】    拆屋還地等
【裁判全文】
臺灣板橋地方法院民事判決              94年度訴字第2146號
原      告  戊○○
訴訟代理人  朱增祥律師
複代理人    己○○
被      告  丙○○
            乙○○
上列當事人間請求拆屋還地等事件，本院於中華民國95年12月5
日言詞辯論終結，判決如下：
    主      文
被告丙○○應將坐落臺北縣三峽鎮○○段頂寮小段四二地號土地
如附圖所示G （面積壹拾肆平方公尺）、H （面積壹佰肆拾柒平
方公尺）、I （面積壹平方公尺）之建物（即門牌臺北縣三峽鎮
○○路二一一巷六九弄十號房屋拆除，將土地返還予原告。
被告乙○○應將坐落臺北縣三峽鎮○○段頂寮小段四二之四地號
土地如附圖所示A （面積捌拾捌平方公尺）之建物（即門牌臺北
縣三峽鎮○○路二一一巷五九號房屋拆除，將土地返還予原告。
訴訟費用由被告丙○○負擔三分之二，餘由被告乙○○負擔。
本判決第一項、第二項於原告依序以新臺幣肆拾萬元、貳拾貳萬
元為被告丙○○、乙○○供擔保後，得假執行；但被告丙○○、
乙○○如依序以新臺幣壹佰壹拾陸萬陸仟肆佰元、陸拾萬仟
陸佰元為原告預供擔保，或將請求標的物提存，得免為假執行。
    事實及理由
一、原告主張：原告於民國93年12月間向前地主林衡立等人買受
    坐落臺北縣三峽鎮○○段頂寮小段42地號、42-4地號土地（
    下稱42地號、42-4地號，合稱系爭土地）所有權全部，並辦
    理所有權移轉登記完畢。惟被告乙○○所有之如附圖所示A
    部分（面積88平方公尺）建物即門牌號碼臺北縣三峽鎮○○
    路211 巷59號（下稱59號建物）及丙○○所有如附圖所示G
    （倉庫，面積14平方公尺）、H （主建物，面積147 平方公
    尺）、I （水塔，面積1 平方公尺）建物即門牌號碼臺北縣
    三轄鎮○○路211 巷69弄10號建物（下稱10號建物）無權占
    有原告所有42-4地號及42地號土地，原告自得依民法第767
    條之規定，請求被告拆除房屋，將無權占有之系爭土地返還
    予原告等語。併聲明求為判決：(一)被告乙○○應將坐落42-4
    土地上如附圖所示A 部分（面積88平方公尺）之建物（即59
    號建物）拆除，將土地返還予原告。(二)被告丙○○應將坐落
    42土地上如附圖所示G （面積14平方公尺）、H （面積147
    平方公尺）、I （面積1 平方公尺）之建物（即10號建物）
    拆除，將土地返還予原告。(三)陳明願供擔保請准宣告假執行
    。
二、被告乙○○以：伊祖先自日據時代即居住於59號建物內，伊
    雖未設籍該處，惟目前由伊與伊母親丁○居住等語；另被告
    丙○○以：伊祖先在系爭土地上開墾3 、4 百年，而原告並
    未開墾系爭土地確取得所權，土地應係伊的，政府應將系爭
    土地還給開墾土地之人，10號建物係由伊1 人繼承等語，資
    為抗辯。併為答辯聲明：原告之訴駁回。
三、兩造於本院95年8 月29 日言詞辯論期日依民事訴訟法第271
    條之1 準用第270 條之1 第1 項第3 款規定，協議簡化爭點
    ，其協議不爭執及爭執之事項如下（見本院卷第166 頁至第
    167頁）：
  (一)兩造不爭執之事項：
    1.原告為系爭土地所有權人。
    2.被告丙○○因繼承而取得10號房屋之所有權。
    3.丁○因繼承而取得59號房屋之所有權，甲○○設籍於該址
      。
    4.本件訴訟標的法律關係為：民法第767 條所有物返還請求
      權。
  (二)兩造爭執之事項：
    1.被告丙○○、乙○○是否有權占有？原告得否請求被告拆
      除房屋返還土地？
    2.被告乙○○是否59號房屋之占有人？
四、原告主張其係系爭土地之所有權人，被告丙○○因繼承取得
    之10號房屋及乙○○占有使用之59號房屋之事實，業據原告
    提出土地登記謄本3 件為證（見本院卷第7 頁、第202 頁、
    第206 頁），另被告丙○○就10號房屋為其繼承取得所有權
    ，暨被告乙○○目前占有使用59號房屋之事實均不爭執（被
    告乙○○於訴訟前階段雖有爭執，惟於訴訟後階段已無爭執
    ），10號房屋及59號房屋確實分別坐落42、42-4地號土地上
    ，復據本院依原告聲請至現場勘驗屬實，制有勘驗筆錄1 件
    （見本院卷第112 頁）在卷可稽，並有臺北縣樹林地政事務
    所土地複丈成果圖1 件附卷可按（見本育卷第116 頁），自
    堪採信為真實。
五、按所有人對於無權占有或侵奪其所有物者，得請求返還之，
    民法第767 條定有明文。又按以無權占有為原因，請求返還
    所有物之訴，被告對原告就其物有所有權存在之事實無爭執
    ，而僅以非無權占有為抗辯者，原告於被告無權占有之事實
    ，無舉證責任。被告應就其取得占有係有正當權源之事實證
    明之。如不能證明，則應認原告之請求為有理由（最高法院
    92年度台上字第312 號、91年台上字第2182號、85年度台上
    字第1120號判決意旨參看）。
六、經查被告丙○○、乙○○雖以伊等祖先長時期於系爭土地上
    建屋居住，惟被告既未舉證證明其等係有正當權源占有系爭
    土地，自難認被告為有權占有。又被告丙○○雖以其占有使
    用之10號房屋業經編釘門牌等語，然查門牌之編釘係戶政機
    關依地方政府依各地方道路命名及門牌編釘自治條例或自治
    辦法而編釘，且其編釘多依建物之現狀而編釘，又依臺北縣
    政府辦理道路命名及門牌編釘作業要點第3 點規定，新建房
    屋僅須完成建築法第3 條規定之主要結構後，即可編釘門牌
    ，並不以申請人提出建物坐落土地使用權源證明為必要，且
    依同要點第4 點規定，已編釘門牌之建物，其房屋所有權人
    、管理人或現住人得請領門牌證明書，足證門牌編釘僅係戶
    政機關對於建物之管理編籍方式，尚難以建物已編釘門牌即
    認有正當合法占有權源，被告丙○○之抗辯尚不足採，自難
    為有利被告之認定。
七、從而，原告依據民法第767 條之規定，請求被告丙○○拆除
    10號建物即如附圖所示G 、H 、I 部分建物（面積分別為14
    、147 、1 平方公尺），另請求乙○○拆除59號建物即如附
    圖所示A 部分（面積88平方公尺），並將系爭土地返還予原
    告，為有理由，應予准許。
八、原告陳明願供擔保請請准宣告假執行，經核於法尚無不合，
    爰酌定相當之擔保金額准許之，並依職權宣告被告得預供擔
    保免為假執行。
九、因本案事證已臻明確，兩造其餘主張、陳述及所提之證據暨
    攻擊防禦方法，經本院審酌後，認均與本案判斷結果無影響
    ，毋庸再予一逼審酌，附此敘明。
十、結論：本件原告之訴為有理由，依民事訴訟法第78條、第
    390條、 第392 條，判決如主文。
中    華    民    國    95    年    12    月    19    日
                  民事第一庭    法  官  周舒雁
上列正本係照原本作成
如對本判決上訴，須於判決送達後20日內向本院提出上訴狀
中    華    民    國    95    年    12    月    19    日
                                書記官  張坤校


司法院資訊處製作；財團法人民間司法改革基金會備份。
